ACORDAO-COMPLETO-2395933

ACÓRDÃO 3375/2020 ATA 8/2020 - SEGUNDA CÂMARA

VISTOS, relatados e discutidos estes autos de tomada de contas especial instaurada pela Superintendência Regional do Distrito Federal e Entorno do Instituto Nacional de Colonização e Reforma Agrária - Incra em razão da impugnação parcial das despesas do Convênio CRT/DE/13.005/1999 (Siafi 378.849) , celebrado entre a Fundação Universidade de Brasília (FUB) e a União.
ACORDAM os ministros do Tribunal de Contas da União, reunidos em sessão da 2ª Câmara, ante as razões expostas pela relatora, e com fundamento nos arts. 1º, inciso I, 16, inciso III, alíneas "b" e "c", 23, inciso III, 26 e 28, inciso II, c/c os arts. 214, inciso III, alínea "a", e 215 a 217 do Regimento Interno, em: 
9.1. julgar irregulares as contas da Fundação Universidade de Brasília;
9.2. condená-la ao recolhimento do débito, no valor de R$ 70.035,73 (setenta mil, trinta e cinco reais e setenta e três centavos) , aos cofres do Instituto Nacional de Colonização e Reforma Agrária, atualizado monetariamente a partir de 6/12/2001 até o pagamento:
9.3. fixar prazo de 15 (quinze) dias, a contar da notificação, para comprovação, perante o Tribunal, do recolhimento da dívida acima imputada;
9.4. autorizar a cobrança judicial da dívida, caso não atendida a notificação;
9.5. autorizar o pagamento da dívida em até 36 (trinta e seis) parcelas mensais consecutivas, caso venha a ser solicitado pela responsável antes do envio do processo para cobrança judicial;
9.6. fixar o vencimento da primeira parcela em 15 (quinze) dias, a contar do recebimento da notificação, e o das demais a cada 30 (trinta) dias, com incidência dos respectivos encargos legais sobre o valor de cada parcela; 
9.7. alertar à responsável que a inadimplência de qualquer parcela acarretará vencimento antecipado do saldo devedor;
9.8. arquivar o presente processo quanto a Lauro Morhy e Luiz Basílio Rossi, sem cancelamento do débito, a cujo pagamento continuarão obrigados, com fundamento no art. 93 da Lei 8.443/1992, nos arts. 169, inciso VI, e 213 do RI/TCU, bem como no art. 6º, inciso I, c/c o art. 19 da IN/TCU 71/2012;
9.9. determinar a inclusão do nome dos responsáveis Lauro Morhy e Luiz Basílio Rossi  no Cadastro Informativo dos Débitos Não Quitados de Órgãos e Entidades Federais - Cadin, ante a exigência constante do art. 15 da IN/TCU 71/2012;
9.10. dar ciência desta deliberação aos responsáveis e à Superintendência Regional do Incra no Distrito Federal.

Tomada de Contas Especial em razão de a entidade convenente não aplicar o valor da contrapartida, no âmbito de convênio para realização de atividades de educação no campo.

Segunda Câmara

3. Responsáveis: Fundação Universidade de Brasília (CNPJ 00.038.174/0001-43), Lauro Morhy (CPF XXX.287.841-XX) e Luiz Basílio Rossi (CPF XXX.490.618-XX).

13.1. Ministros presentes: Augusto Nardes (na Presidência), Raimundo Carreiro e Ana Arraes (Relatora).
13.2. Ministros-Substitutos presentes: Marcos Bemquerer Costa e André Luís de Carvalho.

ACORDAO-COMPLETO-2457919

Acórdão de Relação 2295/2021 - Segunda Câmara

Acórdão de Relação

ACORDAO-COMPLETO-2434746

Acórdão 13868/2020 - Segunda Câmara

ACORDAO-COMPLETO-2489451

Acórdão de Relação 9693/2021 - Primeira Câmara

Primeira Câmara

ANA ARRAES

Adoto como relatório a instrução elaborada pela Secretaria de Controle Externo da Agricultura e do Meio Ambiente - SecexAgroAmbiental, cujas conclusões foram endossadas pelos dirigentes da unidade e pelo Ministério Público junto ao TCU - MPTCU (peças 27-30) :
"INTRODUÇÃO
1. 	Cuidam os autos de Tomada de Contas Especial (TCE) instaurada pela Superintendência Regional do Distrito Federal e Entorno - SR (28) DFE do Instituto Nacional de Colonização e Reforma Agrária - Incra, em desfavor dos Srs. Lauro Morhy, Ivan Marques de Toledo Camargo, Luiz Basilio Rossi e das entidades Fundação Universidade de Brasília - FUB e Fundação Universitária de Brasília - Fubra, em razão da impugnação parcial das despesas do Convênio CRT/DE/13.005/1999 (SIAFI 378.849) , celebrado entre a FUB e o Incra, com a interveniência da Fundação Universitária de Brasília - Fubra, que teve por objeto 'formação de 15 especialistas e 45 Extensionistas em Educação do Campo e Desenvolvimento Sustentável dos Assentamentos, conforme consta do projeto Curso de Especialização e Extensão em Educação do Campo e desenvolvimento sustentável dos assentamentos de reforma Agrária', conforme termo de convênio (peça 2, p. 60-72) e Plano de Trabalho (peça 3, p. 2-16) .
2. 	A instauração da presente TCE foi materializada pela impugnação parcial das despesas do convênio, em razão da não aplicação dos recursos no mercado financeiro, pagamento indevido de taxas bancárias, pagamento de despesas não previstas e não aplicação da contrapartida, tendo sido apurado dano ao erário no valor original de R$ 108.608,08 (peça 11, p. 56-63) .
HISTÓRICO
3. 	Conforme disposto na Cláusula Sexta do Termo de Convênio (peça 2, p. 66) , foram previstos R$ 323.726,79 para a execução do objeto, dos quais R$ 215.000,00 seriam repassados pelo concedente e R$ 108.726,79 corresponderiam à contrapartida.
4.	Os recursos federais foram repassados em três parcelas mediante as ordens bancárias 1999OB002794, de 14/12/1999, 2000OB001216, de 12/7/2000 e 2000OB002621, de 19/12/2000, nos valores de R$ 134.140,00 (peça 2, p. 82) , R$ 13.620,00 e R$ 67.240,00 (peça 3, p. 18) , respectivamente (peça 3, p. 50) . 
5. 	O ajuste possui vigência inicial prevista para o período de 7/12/1999 a 6/12/2001 com prazo final para apresentação da prestação de contas final até 6/2/2002, conforme Cláusula Oitava (peça 2, p. 68) .
6. 	No Relatório do Tomador de Contas 4/2016 (peça 9, p. 3-35) e Relatórios Complementares (peça 9, p. 77-87 e peça 12, p. 31-34) , no qual os fatos estão circunstanciados, restou caracterizada a responsabilidade solidária dos Srs. Lauro Morhy, Ivan Marques de Toledo Camargo, Luiz Basilio Rossi, e entidades Fundação Universidade de Brasília - FUB e Fundação Universitária de Brasília - Fubra em razão da inexecução parcial do objeto do Convênio em comento, apurando-se como prejuízo o valor original de R$ 108.608,08. 
7. 	O Relatório de Auditoria 83/2017 do Controle Interno (peça 12, p. 43-45) retrata as questões relatadas no Relatório do Tomador de Contas, responsabilizando solidariamente os responsáveis acima citados pela quantia mencionada. O Certificado de Auditoria e o Parecer do Dirigente do Órgão de Controle Interno concluem pela IRREGULARIDADE das contas (peça 12, p. 46-49) . O Pronunciamento Ministerial atesta ter tomado ciência das conclusões contidas no Relatório e Certificado de Auditoria, bem como no Parecer da Secretaria Federal de Controle Interno da CGU/PR (peça 12, p. 53) .
8. 	Ao ingressar o feito no TCU, após análise inicial procedida por esta Secretaria (peça 15) , foi proposta a citação do espólio do Sr. Lauro Morhy, presidente da FUB à época dos fatos, na pessoa da sua sucessora, Sra. Wilma Morhy, do Sr. Luiz Basilio Rossi, presidente da Fundação Universitária de Brasília - Fubra à época dos fatos e da Fundação Universidade de Brasília - FUB, no valor de R$ 71.850,32, sendo R$ 70.035,74 referente à contrapartida e R$ 1.814,58 devidos em razão de rendimentos não aplicados no mercado financeiro, despesas com taxas bancárias e despesas não prevista no convênio. A proposta da unidade técnica foi acolhida pelos titulares da 2ª Diretoria (peça 16) e da SecexAmbiental (peça 17) . 
9. 	A Ministra Relatora Ana Arraes proferiu despacho (peça 18) manifestando o entendimento de que a parcela do débito de R$ 70.035,74, referente à contrapartida, seria de responsabilidade somente da entidade convenente. Quanto à parcela restante de R$ 1.814,58, devido à baixa materialidade, entendeu que seria desproporcional a mobilização do controle externo para realizar a citação dos dirigentes das entidades. Feitas estas considerações, restituiu o processo à Secex Ambiental, para realização da citação apenas da Fundação Universidade de Brasília - FUB. 
EXAME TÉCNICO
10. 	Em cumprimento ao Despacho Ministra Relatora Ana Arraes, foi promovida a citação da Fundação Universidade de Brasília - FUB, mediante o Ofício 147/2019, datado de 27/5/2019 (peça 23) .
Revelia da Fundação Universidade de Brasília - FUB 
11. 	Apesar de o Reitor da FUB ter tomado ciência do expediente que lhe foi encaminhado, conforme atesta o 'recebido' que compõe a peça 24, e pedido prorrogação de prazo por mais 30 dias até a data de 12/7/2019, a citação não foi atendida e não houve manifestação quanto às irregularidades verificadas.
12. 	Nos termos do art. 12, § 3º, da Lei 8.443/1992, ao não responder à citação expedida por esta Corte de Contas, o responsável torna-se revel, para todos os efeitos, dando-se prosseguimento ao processo.
13. 	Deve-se observar que nos processos do TCU a revelia não implica a presunção de que sejam verdadeiras todas as imputações levantadas contra os responsáveis, diferentemente do que ocorre no processo civil, em que o não comparecimento do réu nos autos leva à presunção da verdade dos fatos narrados pelo autor. Assim, independentemente da revelia, a avaliação da responsabilidade do agente nos processos desta Corte não prescinde dos elementos existentes nos autos ou para ele carreados, uma vez que são regidos pelo princípio da verdade material (Acórdão 12902/2018-TCU-Primeira Câmara, rel. WALTON ALENCAR RODRIGUES; 194/2019-TCU-Plenário, rel. ANA ARRAES e 2.295/2019-TCU-2ª Câmara, rel. ANDRÉ DE CARVALHO) .
14.		Ao não apresentar sua defesa, a FUB deixou de produzir prova da regular aplicação dos recursos da contrapartida sob sua responsabilidade, em afronta às normas que impõem aos gestores públicos a obrigação legal de, sempre que demandados pelos órgãos de controle, apresentar os documentos que demonstrem a correta utilização das verbas públicas, a exemplo do contido no art. 93 do Decreto-Lei 200/67: 'Quem quer que utilize dinheiros públicos terá de justificar seu bom e regular emprego na conformidade das leis, regulamentos e normas emanadas das autoridades administrativas competentes.' Além disso, não há elementos nos autos que possam afastar a sua responsabilidade. 
15. 	Configurada sua revelia frente à citação deste Tribunal e inexistindo comprovação da boa e regular aplicação dos recursos transferidos, considerados os elementos existentes nos autos, não resta alternativa senão dar seguimento ao processo proferindo julgamento sobre os elementos até aqui presentes, que conduzem à irregularidade de suas contas.
16.	Conforme já demonstrado na instrução anterior (peça 15) , a não aplicação do valor previsto como contrapartida enseja a devolução aos cofres da União, pelo convenente, da parcela dos recursos federais que acabaram por substituir, indevidamente, os recursos da contrapartida na execução do convênio, a fim de se manter a proporcionalidade de execução estabelecida inicialmente no termo de convênio. O montante devido deve ser obtido a partir da incidência de percentual - extraído da relação original entre a contrapartida e os recursos a serem repassados pelo concedente - sobre o montante dos recursos efetivamente aplicados. Nesse sentido é a jurisprudência deste Tribunal (Acórdão 7472/2015-TCU-Primeira Câmara, rel. BENJAMIN ZYMLER; 7.610/2015-TCU-1ª Câmara, rel.  WALTON ALENCAR RODRIGUES; 6.916/2018-TCU-2ª Câmara, rel. JOSÉ MUCIO MONTEIRO; 10.949/2018-TCU-1ª Câmara, rel. BENJAMIM ZYMLER e 1.319/2019-TCU-2ª Câmara, rel. ANA ARRAES) . 
17. 	Dessa forma, o débito relativo à contrapartida foi calculado no montante de R$ 70.035,74, resultado proporcional à contrapartida não aplicada na execução da avença, de forma a garantir a manutenção das condições inicialmente pactuadas, conforme memória de cálculo a seguir:
		Ocorrência
	Valor (R$) 
	%

	A
	Valor total do convênio (recurso federal + contrapartida prevista) 
	323.726,79
	100

	B
	Recurso federal: valor previsto e proporcionalidade pactuada
	215.000,00
	66,41

	C
	Contrapartida: valor previsto e proporcionalidade pactuada
	108.726,79
	33,59

	D
	Recurso federal repassado
	215.000,00
	
	E
	Contrapartida efetivamente aplicada na execução
	3.286,80
	
	F
	Recurso aplicado na execução (D+E) 
	218.286,80
	
	G
	Recurso federal que deveria ter sido aplicado para manter a proporcionalidade pactuada (resultante da aplicação do percentual original de recurso federal previsto (B=66,41%) sobre o valor total efetivamente aplicado na execução (F) 
	144.964,26
	
	H
	Débito a ser imputado ao convenente, em razão da utilização do recurso federal em substituição à contrapartida não aplicada (D-G) . 
	70.035,74
	
18. 	Para cálculo do débito foi considerada a data de 6/12/2001 que corresponde ao fim da vigência do ajuste.
19. 		Assim, devem as presentes contas serem julgadas irregulares, com a condenação em débito com fundamento nos arts. 1º, inciso I, 16, inciso III, alínea 'c' e § 2º da Lei 8.443/1992 c/c os arts. 19 e 23, inciso III, da mesma Lei, e com arts. 1º, inciso I, 209, incisos III e § 5º, 210 e 214, inciso III, do Regimento Interno.
Não citação dos responsáveis a título de racionalização administrativa e economia processual
20. 	De acordo com o Despacho da Ministra Relatora Ana Arraes (peça 18) ,  a parcela do débito de R$ 70.035,74, referente à contrapartida, seria de responsabilidade somente da entidade convenente e a parcela restante de R$ 1.814,58, de responsabilidade solidária com os dirigentes da entidade, devido à baixa materialidade, seria desproporcional a mobilização do controle externo para realizar a citação dos mesmos.
21. 	Assim, a título de racionalização administrativa e economia processual, com vistas a evitar que o custo da cobrança fosse superior ao valor da importância a ser ressarcida, os dirigentes da entidade não foram citados. 
22. 	Nesse sentido, deve ser proposto o arquivamento do processo em relação aos responsáveis Srs. Lauro Morhy e Luiz Basilio Rossi, sem cancelamento do débito, a cujo pagamento continuarão obrigados, com fundamento no art. 93 da Lei 8.443/1992, nos arts. 169, inciso VI, e 213 do RI/TCU c/c os arts. 6º, inciso I, e 19 da IN/TCU 71/2012. 	Além disso, deve ser determinada a inclusão dos seus nomes no cadastro informativo dos débitos não quitados de órgãos e entidades federais - CADIN, ante a exigência constante do art. 15 da IN/TCU 71/2012
Prescrição da Pretensão Punitiva
23. 	A Ministra Relatora Ana Arraes reconheceu a responsabilidade da entidade que deixou de cumprir o acordado no termo do convênio, beneficiando-se ao não dispor de seus próprios recursos para a realização do objeto e dos dirigentes à época que conduziram as ações de modo que a irregularidade ocorresse. Tal conduta ensejaria a aplicação de multa aos gestores. Entretanto, devido ao transcurso de mais de dez anos dos fatos, transcorreu a prescrição da pretensão punitiva do TCU. 
24. 	Conforme entendimento do Acórdão 1441/2016-TCU-Plenário, rel. BENJAMIN ZYMLER, considerou-se como data da ocorrência da irregularidade o prazo final para apresentação da prestação de contas. A data de vigência do termo foi 7/12/1999 a 6/12/2001, com prazo final para apresentação da prestação de contas final até 6/2/2002, conforme Cláusula Oitava (peça 2, p. 68) . De acordo com o referido Acórdão, o prazo da prescrição da pretensão punitiva do TCU é de 10 anos contados do dia posterior à data limite para prestação de contas, que no caso concreto ocorreu em 6/2/2012, ou seja, antes da data em que os autos foram autuados neste Tribunal (5/2/2018) , razão pela qual, não cabe proposta de aplicação da multa prevista no artigo 57 da Lei Orgânica do TCU. 
CONCLUSÃO
25.	Regularmente citada, a Fundação Universidade de Brasília - FUB não apresentou alegações de defesa. Operam-se, portanto, os efeitos da revelia, dando-se prosseguimento ao processo, nos termos do art. 12, § 3º, da Lei 8.443/1992. 
26. 	O não encaminhamento da documentação exigida para comprovação da execução da contrapartida, conforme exigido pelo art. 28 da IN/STN 1/1997, levou à impossibilidade de aprovação da prestação de contas com a impugnação das respectivas despesas, restando claro que a FUB não comprovou a boa e regular aplicação dos recursos públicos repassados mediante o Convênio CRT/DE/13.005/1999, resultando na proposta de irregularidade das contas e condenação em débito (itens 10 a 19, desta instrução) .
27. 	Quanto aos Srs. Lauro Morhy e Luiz Basilio Rossi, deve ser proposto o arquivamento do processo, sem cancelamento do débito, a cujo pagamento continuarão obrigados, com fundamento no art. 93 da Lei 8.443/1992, nos arts. 169, inciso VI, e 213 do RI/TCU c/c os arts. 6º, inciso I, e 19 da IN/TCU 71/2012.	Além disso, deve ser determinada a inclusão do seus nomes no cadastro informativo dos débitos não quitados de órgãos e entidades federais - CADIN, ante a exigência constante do art. 15 da IN/TCU 71/2012 (itens 20 a 22, desta instrução) .
28. 	Quanto à pretensão punitiva do TCU, devido ao transcurso de mais de dez anos dos fatos, transcorreu a prescrição da pretensão punitiva do TCU. No caso concreto ocorreu em 6/2/2012, ou seja, antes da data em que os autos foram autuados neste Tribunal (5/2/2018) , razão pela qual, não cabe proposta de aplicação da multa prevista no artigo 57 da Lei Orgânica do TCU (item 23 e 24 da instrução) . 
INFORMAÇÕES ADICIONAIS
29.	Verificou-se que as falhas identificadas neste processo também foram observadas em outros TCs que tratam de tomadas de contas especial instauradas em razão da inexecução de convênios semelhantes celebrados entre a FUB, Fubra e o Incra, Funasa e FNS, dentre eles, os citados a seguir:
	TC
	Concedente/ Convênio
	Responsáveis
	Situação/Deliberação 

	Processo 002.120/2011-9
	Funasa - Fundação Nacional de Saúde
Convênio 1.352/2004 (Siafi 509.382) 
	FGI
Lauro Mohry e outros
	Cbex
Acórdão 1403/2015-TCU-Primeira Câmara: Contas Irregulares de Lauro Morhy, Timothy Martin Mulholland, Alexandre Lima e Fundação de Gestão e Inovação

	Processo 003.613/2012-7
	Funasa - Fundação Nacional de Saúde
Convênio 14/2004
	FGI, FUB
Lauro Mohry e outros
	Aguardando Mérito - SecexSaúde

	Processo 031.843/2013-1
	Funasa - Fundação Nacional de Saúde
Convênio 1.326/2004 (Siafi 506137) 
	FGI
FUB
Lauro Mohry e outros
	Aguardando Mérito - SecexSaúde

	Processo 026.467/2015-1
	FNS - Fundo Nacional de Saúde
Convênio 3082/2007 (Siafi 618.144) 
	Paulo Celso dos Reis Gomes
FGI (antiga Fubra) 
FUB
	Recurso de Reconsideração
Acórdão 664/2018-TCU-Segunda Câmara: Contas Irregulares FGI e Paulo Celso dos Reis Gomes;   FUB revel

	Processo 030.181/2016-0
	INCRA - SR (28) 
CRT/DE/05.000/2001 (Siafi 429.587) 
	Edeijavá Rodrigues Lira
FGI (antiga Fubra) 
	Aguardando mérito - SecexAmbiental

	Processo 030.176/2016-6
	INCRA - SR (28) 
CRT/DE/08.000/2001 (Siafi 430.315) 
	Edeijavá Rodrigues Lira
FGI (antiga Fubra) 
	Aguardando mérito - SecexAmbiental

	Processo 032.644/2017-5
	INCRA - SR (28) 
CRT/DE/03.000/2000 (Siafi 403.536) 
	Edeijavá Rodrigues Lira
Lauro Mohry e FUB
	Aguardando mérito - SecexAmbiental

	Processo 017.964/2017-2
	INCRA - SR (28) 
CRT/DE/19.000/2002 (Siafi 473.046) 
	Edeijavá Rodrigues Lira
FGI (antiga Fubra) 
	Aguardando mérito - SecexAmbiental

PROPOSTA DE ENCAMINHAMENTO
30.	Diante do exposto, submetem-se os autos à consideração superior, propondo ao Tribunal:
a) com fundamento nos arts. 1º, inciso I, 16, inciso III, alínea 'c' da Lei 8.443/1992 c/c os arts. 19 e 23, inciso III, da mesma Lei, e com arts. 1º, inciso I, 209, inciso III, 210 e 214, inciso III, do Regimento Interno, que sejam julgadas irregulares as contas da Fundação Universidade de Brasília - FUB (CNPJ: 00.038.174/0001-43) e condená-la ao pagamento da quantia a seguir especificada, com a fixação do prazo de quinze dias, a contar das notificações, para que a mesma comprove, perante o Tribunal (art. 214, inciso III, alínea 'a', do Regimento Interno) , o recolhimento da dívida aos cofres do Instituto Nacional de Colonização e Reforma Agrária - Incra, atualizada monetariamente e acrescida dos juros de mora, calculados a partir da data discriminada, até a data do efetivo recolhimento, na forma da legislação em vigor.
	VALOR ORIGINAL (R$) 
	DATA DA OCORRÊNCIA

	70.035,73 D
	6/12/2001

Valor atualizado monetariamente com juros de mora até 13/9/2019: R$ 462.055,12
b) autorizar, desde logo, nos termos do art. 28, inciso II, da Lei 8.443/1992, a cobrança judicial das dívidas caso não atendidas as notificações;
c) autorizar o pagamento da dívida da Fundação Universidade de Brasília - FUB em até 36 parcelas mensais e consecutivas, condicionado ao requerimento pela responsável, nos termos do art. 26 da Lei 8.443/1992 c/c o art. 217 do Regimento Interno, fixando-lhe o prazo de quinze dias, a contar do recebimento da notificação, para comprovar perante o Tribunal o recolhimento da primeira parcela, e de trinta dias, a contar da parcela anterior, para comprovar os recolhimentos das demais parcelas, devendo incidir sobre cada valor mensal, atualizado monetariamente, os juros de mora devidos, na forma prevista na legislação em vigor;
d) alertar a entidade responsável de que, no caso de parcelamento, a falta de comprovação do recolhimento de qualquer parcela importará o vencimento antecipado do saldo devedor, nos termos do § 2º do art. 217 do Regimento Interno deste Tribunal;
e) arquivar o presente processo quanto aos Srs. Lauro Morhy (CPF: XXX.287.841-XX) , Luiz Basilio Rossi (CPF: XXX.490.618-XX) , sem cancelamento do débito, a cujo pagamento continuarão obrigados, com fundamento no art. 93 da Lei 8.443/1992, nos arts. 169, inciso VI, e 213 do RI/TCU, bem como no art. 6º, inciso I, c/c o art. 19 da IN/TCU 71/2012;
f)  determinar a inclusão do nome dos responsáveis Lauro Morhy (CPF: XXX.287.841-XX) , Luiz Basilio Rossi (CPF: XXX.490.618-XX) no cadastro informativo dos débitos não quitados de órgãos e entidades federais - CADIN, ante a exigência constante do art. 15 da IN/TCU 71/2012;
g) encaminhar cópia da deliberação ao Procurador-Chefe da Procuradoria da República em Brasília, nos termos do § 3º do art. 16 da Lei 8.443/1992 c/c o § 7º do art. 209 do Regimento Interno do TCU, para adoção das medidas cabíveis; e comunicar-lhe que o relatório e o voto que a fundamentarem podem ser acessados por meio do endereço eletrônico www.tcu.gov.br/acordaos e que, caso haja interesse, o Tribunal pode enviar-lhe cópia desses documentos sem qualquer custo;
h) dar ciência do acórdão que vier a ser proferido à Superintendência Regional do Incra no Distrito Federal e Entorno - SR (28) DFE, destacando que o relatório e o voto que fundamentam a deliberação ora encaminhada podem ser acessados por meio do endereço eletrônico www.tcu.gov.br/acordaos e que, caso tenha interesse, o Tribunal pode encaminhar-lhe cópia desses documentos sem quaisquer custos."
2.	À peça 29, o Secretário da SecexAmbiental ratificou a alínea 'g' da proposta, apenas para excluir a comunicação à Procuradoria da República, considerando que a hipótese prevista no art. 16, § 2º, alínea 'a', não se confirmou, pois, para os agentes públicos inicialmente arrolados, foi proposto o arquivamento dos autos.
É o relatório.

não há.

Subprocurador-geral Lucas Rocha Furtado.

TOMADA DE CONTAS ESPECIAL. CONVÊNIO PARA ATIVIDADES DE EDUCAÇÃO NO CAMPO. ATINGIMENTO INTEGRAL DO OBJETIVO DA AVENÇA. AUSÊNCIA DE CONTRAPARTIDA. PRESCRIÇÃO DA PRETENSÃO PUNITIVA. NECESSÁRIA DEVOLUÇÃO PROPORCIONAL À UNIÃO. REVELIA. NÃO INCIDÊNCIA DE JUROS. DÉBITO. CIÊNCIA.

TOMADA DE CONTAS ESPECIAL (TCE)

Secretaria de Controle Externo da Agricultura e do Meio Ambiente (SecexAgroAmbiental).

Tratam os autos de tomada de contas especial instaurada pela Superintendência Regional do Distrito Federal e Entorno do Instituto Nacional de Colonização e Reforma Agrária - Incra em razão da impugnação parcial das despesas do Convênio CRT/DE/13.005/1999 (Siafi 378.849) , celebrado entre a Fundação Universidade de Brasília (FUB) e a União.
2.	O objeto da avença foi a "formação de 15 especialistas e 45 Extensionistas em Educação do Campo e Desenvolvimento Sustentável dos Assentamentos, conforme consta do projeto Curso de Especialização e Extensão em Educação do Campo e desenvolvimento sustentável dos assentamentos de reforma Agrária". O valor firmado foi de R$ 323.726,79, dos quais R$ 215.000,00 deveriam ser repassados pelo concedente e R$ 108.726,79, corresponder à contrapartida.
3.	Conforme parecer técnico elaborado pelo concedente, a convenente atendeu de forma satisfatória o objeto do convênio, cumprindo em sua totalidade a meta física. A despeito do cumprimento, foram identificadas irregularidades na execução financeira, motivando a impugnação parcial das despesas da avença em razão da não aplicação dos recursos no mercado financeiro, pagamento indevido de taxas bancárias, pagamento de despesas não previstas e não aplicação da contrapartida, tendo sido apurado dano ao erário no valor original de R$ 108.608,08.
4.	Do valor inicialmente totalizado como débito, R$ 105.439,99 corresponderam à parcela da contrapartida, cuja prestação de contas traz documentação não considerada idônea para comprovar a regularidade, pois R$ 96.244,07 se referiam a despesas ocorridas antes do início da vigência do convênio e R$ 9.195,92 foram apenas declarados, sem apresentação de documentos fiscais comprobatórios. Desse modo, não há como considerar válida a aplicação do valor apontado como contrapartida.
5.	A jurisprudência corrente no TCU considera que valores não aplicados como contrapartida enseja a devolução aos cofres da União, pelo convenente, da parcela de recursos federais que acabaram por substituir, indevidamente, recursos de contrapartida na execução da avença, a fim de se manter a proporcionalidade da execução estabelecida inicialmente no termo de convênio.
6.	Nessa linha, a unidade técnica ponderou que o débito referente à contrapartida deve ser calculado de forma proporcional ao valor efetivamente aplicado, de modo a manter a equivalência das condições inicialmente pactuadas em termos da contribuição financeira da União e do órgão convenente. Ao considerar o valor efetivamente aplicado, de R$ 218.286,80, o montante da contrapartida proporcional a ser aportado pela convenente corresponderia a R$ 70.035,74, conforme cálculo demonstrado no relatório que precede este voto.
7.	A Secretaria de Controle Externo da Agricultura e do Meio Ambiente - SecexAgroAmbiental procedeu à citação da entidade responsável. Findo o prazo estabelecido para apresentar resposta, não foram apresentadas alegações de defesa, caracterizando, dessa forma, a revelia, nos termos do art. 12, § 3º, da Lei 8.443/1992.
8.	A unidade instrutiva propôs julgar irregulares as contas, com imputação de débito à FUB. A proposta contou com a anuência do Ministério Público junto ao TCU - MPTCU.
9.	Acompanho as manifestações precedentes, cujas análises adoto como minhas razões de decidir, sem prejuízo dos acréscimos que passo a apresentar.
10.	Em momento anterior deste processo foi proposta a citação dos signatários do convênio, dirigentes à época da vigência, e da FUB quanto às parcelas relacionadas à não aplicação dos recursos no mercado financeiro (R$ l.075,27) , às despesas com taxas bancárias (R$ 499,31) e não previstas no convênio (R$ 240,00) , que totalizaram R$ 1.814,58. Em relação a tais irregularidades, conforme foi proposto pela unidade instrutiva, de fato, a responsabilidade deveria recair sobre os dirigentes e sobre a entidade, pois se trata de despesas não aptas a integrarem a prestação de contas. Já em relação ao valor de R$ 70.035,74, referente à contrapartida, avalio que é de responsabilidade somente da entidade convenente.
11.	O Tribunal já teve oportunidade de apreciar situação semelhante. A deliberação proferida no Acórdão 1655/2014-TCU-Primeira Câmara dispôs no seguinte sentido (jurisprudência selecionada) :
"A obrigação de preservar a proporção na aplicação das verbas federais e municipais é do ente federativo convenente, podendo o administrador que tolerou a impropriedade ter suas contas julgadas irregulares, com aplicação de multa. Não é razoável atribuir ao prefeito a responsabilidade de restituir valores de contrapartida que não foram empregados no objeto do convênio e permaneceram nos cofres municipais, sob pena de haver enriquecimento ilícito por parte do município."
12.	Assim, reconheço a responsabilidade da entidade, pois deixou de cumprir o acordado no termo do convênio, beneficiando-se ao não dispor de seus próprios recursos para a realização do objeto. Nesse sentido, os dirigentes à época conduziram as ações de modo que a irregularidade ocorresse. Tal conduta ensejaria a aplicação de multa. Entretanto, no caso em exame, não seria mais aplicável, uma vez que o prazo de mais de dez anos dos fatos transcorreu sem que tenha havido audiência ou citação válida, resultando na prescrição da pretensão punitiva.
13.	Ademais, a despeito de reconhecer a responsabilidade dos dirigentes em relação ao valor de R$ 1.814,58, é importante atentar para a baixa materialidade do dano e ponderar sobre a racionalidade administrativa. Neste caso, entendo que cabe arquivamento do feito em relação à responsabilidade dos dirigentes. Por força do disposto no art. 93 da Lei 8.443/92 e art. 19 da IN 71/2012, os responsáveis permanecem obrigados a quitar o débito, ante a atuação do órgão repassador. 
14.	Mostra-se desproporcional a mobilização do controle externo diante de monta tão reduzida. Some-se a isso o fato de que o objeto da avença foi concluído, de modo que a conduta dos dirigentes, conforme consta nos autos, não prejudicou o alcance do objetivo; tampouco há indícios de que tenham se beneficiado pessoalmente dos recursos. 
15.	Outro ponto que merece maior discussão diz respeito à incidência de juros sobre o valor do débito imputado à fundação.
16. 	Primeiramente, retomo a informação de que o débito calculado não trata de desvio ou subtração de valores, mas do fato de que a entidade realizou todo o objeto da avença sem ter aportado recursos próprios em contrapartida, concluindo o objetivo então acordado, com a utilização de valores inferiores aos estimados.
17.	Há jurisprudência neste Tribunal que afasta a incidência de juros nos casos de débitos oriundos de desvio de finalidade para entes da federação, exigindo-se a recomposição dos recursos apenas com a atualização monetária dos valores. Nesse sentido há, por exemplo, os Acórdãos 2.725/2011, 4.205/2011 e 3.429/2015, da 1ª Câmara, e 2.130/2007 - Plenário.
18.	Os fundamentos das decisões acima mencionadas sustentam que exigir a aplicação de juros afetaria as disponibilidades financeiras do município, cuja população seria injustamente apenada pela atuação de seus governantes. Vejo certa semelhança principiológica com o caso em exame, a considerar no excesso de rigor que a aplicação de juros pode resultar, ao ocasionar a necessidade de desembolsos muito elevados, desproporcionais às falhas cometidas pela entidade.
19.	Nos presentes autos, observo que não se trata de desvio de finalidade, mas do fato de que a fundação se beneficiou de recursos federais já recebidos, em vez de, ao verificar que poderia cumprir o objetivo do convênio com menos recursos, devolvê-los parcialmente à União e aplicado a parte que se comprometeu a incluir como contrapartida. Vê-se, assim, que a economia aparentemente alcançada na execução e que beneficiou apenas a entidade não foi proporcionalmente restituída ao órgão federal.
20.	As transferências dos recursos realizados pela União ocorreram entre os meses 12/1999 e 12/2000, ou seja, há quase vinte anos. A incidência de juros, além da correção monetária, sobre o montante histórico de R$ 70.035,73, eleva o valor para R$ 470.000,00; sem os juros, o montante alcançaria R$ 207.000,00.
21.	Embora constate que a entidade se utilizou dos recursos federais que já estavam em seus cofres, em vez de recursos próprios, por outro lado, vejo que haver concluído o objeto do convênio com menos recursos em relação ao previsto demonstrou ter atuado com eficiência. Nesse sentido, entendo como necessária a devolução dos recursos atualizados, porém me parece que exigir o pagamento de juros se mostra como forma de apenar a eficiência. 
22.	A economia alcançada na realização do objeto, que na época representou o uso de menos recursos financeiros e acarretou na decisão de não apor recursos financeiros como contrapartida, teve como efeito a criação de dívida para entidade, haja vista a necessidade de devolver o valor proporcional à contrapartida que não se precisou acrescentar. Tal dívida mostrar-se-á ainda mais elevada caso a entidade seja obrigada ao pagamento dos juros e tem o potencial de causar consideráveis transtornos financeiros na atualidade. Ressalto que na época a decisão de não arcar com a contrapartida não causou prejuízos ao alcance do objetivo do convênio, tampouco para os cofres da União, pois a princípio os recursos transferidos desta para a execução do convênio já estavam comprometidos, dentro da programação financeira prevista.
23.	Assim, considero desarrazoado exigir o acréscimo de juros ao valor do débito, tendo em vista que não há nos autos indicação de desvios ou prejuízos. Ao contrário, há a constatação de que a entidade cumpriu o objeto do convênio, sem ter lançado mão do valor total inicialmente previsto, demonstrando ter atuado, como acima comentado, com eficiência.
24.	Dessa forma, diante das considerações expostas, as contas da FUB deverão ser julgadas irregulares, com imputação de débito, acrescido da devida correção monetária, sem a incidência de juros de mora.
Ante o exposto, VOTO por que seja aprovada a minuta de deliberação que submeto a este Colegiado.
TCU, Sala das Sessões Ministro Luciano Brandão Alves de Souza, em 2 de abril de 2020.
ANA ARRAES 
Relatora